【裁判字號】    97,消債更,400
【裁判日期】    980303
【裁判案由】    更生事件
【裁判全文】
臺灣基隆地方法院民事裁定           97年度消債更字第400號
聲  請  人  甲○○
即  債務人
代  理  人  劉韋廷律師
上列聲請人因消費者債務清理事件聲請更生，本院裁定如下：
    主  文
聲請駁回。
聲請程序費用由聲請人負擔。
    理  由
一、按債務人不能清償債務或有不能清償之虞者，得依本條例所
    定更生或清算程序，清理其債務，消費者債務清理條例（以
    下簡稱本條例）第 3條定有明文。本條例之立法目的，在於
    經濟上陷於困境之消費者，若任其於惡性循環之債務窘境中
    自生自滅，其將衍生嚴重之社會問題，致難以維持安定之社
    會經濟秩序，故有分別情形依更生或清算之程序清理其債務
    之必要，藉以妥適調整其與各相關債權人等間之權利義務關
    係，以謀求消費者經濟生活之更生機會，從而健全社會經濟
    發展。惟私法上債之關係，係以當事人間之信賴關係為基礎
    ，為社會經濟組織之重要支柱，故當事人於以法律行為追求
    自己之利益之際，亦應顧及對方之利益，並考量債權債務在
    社會上之作用，本於誠實及信用之原則，行使其債權及履行
    其債務，故負債務之消費者欲以本條例調整所負之義務，自
    應本於誠信原則之本旨，僅在其不能清償債務或有不能清償
    之虞而陷於經濟上之困境時，始得准許之，以避免其藉此善
    意之立法而惡意圖謀減免債務，致使社會陷於道德之危險，
    並因此使信用緊縮而造成社會經濟之動盪。又依本條例第15
    1條第1項、第 5項規定，係採「協商前置主義」，債務人於
    協商程序中，自應本於個人財產及收支狀況，依最大誠信原
    則，商討解決方案，如終究不能協商，於聲請更生或清算時
    ，法院審酌上開條文所謂「不能清償或有不能清償之虞」，
    宜綜合衡量債務人全部收支及財產狀況，評估是否已不能維
    持符合人性尊嚴之基本生活條件，如曾有協商方案，其條件
    是否確實不能達到上開基本之要求等，為判斷之依據，故於
    前置協商程序中，如金融機構債權人所提出之還款方案，並
    非債務人所不能負擔者，即難認債務人有何不能清償之情事
    。
二、本件聲請意旨略以：聲請人有不能清償債務之情事，於本條
    例施行後，曾以書面向最大債權金融機構聯邦商業銀行股份
    有限公司（以下簡稱聯邦銀行）請求共同協商債務清償方案
    ，惟協商不成立，且聲請人之無擔保或無優先權之債務總金
    額未逾新臺幣（下同） 1,200萬元，復未經法院裁定開始清
    算程序或宣告破產，為此聲請更生等語。
三、經查：(一)聲請人確於本條例施行後與最大金融機構債權人聯
    邦銀行先行債務協商而不成立，此有聲請人所提前置協商不
    成立通知書為證，依該通知書上之記載，聲請人係因「協商
    意願低落」致協商不成立，而依聲請人之說明，聯邦銀行提
    出之還款方案為分180期，每月償還8,300元，合先敘明。(二)
    聲請人自95年 8月底自行開設經營靚妍美容仕女生活館並陳
    稱95年營業收入僅12,573元，96年無收入，97年1月至8月之
    收入總額為 498,597元，平均每月收入為62,325元【計算式
    ：498,597元÷8≒62,325元（元以下四捨五入，以下同）】
    ，足見聲請人之收入情況已大有改善。(三)聲請人固稱每月必
    要支出費用為91,315元【含商品費27,582元、店租10,000元
    、水電費3,500元、雜支3,000元、子女學費約12,233元（計
    算式：293,600÷24≒ 12,233）、保母費5,000元、伙食費8
    ,000元（聲請人3,000元、配偶5,000元）、全家4人保險費1
    1,000元 、配偶卡債11,000元】，惟其中(1)保險費用部分，
    非屬維持生活所需，自不得列入必要支出；(2)保母費用部分
    ，聲請人之子女既送至幼稚園就讀，是否須另行聘請保母照
    顧小孩，顯有疑問且聲請人係自行開店營業而非受雇他人，
    應可將子女留在店內自行照顧，聲請人亦未提出此部分之支
    出證明，此項支出應非必要；(3)聲請人配偶每月薪資收入為
    48,000元，有綜合所得稅各類所得資料清單足憑，故關於配
    偶自身之伙食費5,000 元及每月償還債務11,000元，應由聲
    請人之配偶自行負擔，此部分不得列入必要支出。(四)又聲請
    人配偶每月收入扣除應償還之債務11,000元後，尚有37,000
    元，顯見其可負擔大部分之小孩教育及扶養費用，則聲請人
    每月應僅需負擔小孩教育費6,117元（計算式：12,233元÷2
    ≒6,117）。
四、綜上所述，聲請人每月之必要支出數額應為53,199元（商品
    費27,582元、店租10,000元、水電費3,500元、雜支3,000元
    、子女學費6,117元、伙食費3,000元），以聲請人平均月收
    入62,325元，扣除必要支出53,199元，尚餘 9,126元，已高
    於聯邦銀行所提每月償還 8,300元之還款方案，堪認聲請人
    應能負擔該還款方案，參以聲請人陳稱協商不成立之主要原
    因在於要求零利率未為聯邦銀行所接受，更可證明聲請人足
    以負擔每月繳納8,300 元之還款方案。又聲請人現年僅32歲
    ，距法定退休年齡尚有30餘年，以聲請人之年齡及收入現況
    ，既可維持生活又有餘額可供清償債務，核與本條例第 3條
    所謂「不能清償債務」之要件不符，自應駁回其更生之聲請
    。
四、結論：本件聲請人聲請更生應屬要件不備，依消費者債務清
    理條例第 8條、第15條，民事訴訟法第95條、第78條，裁定
    如主文。
中    華    民    國    98    年    3     月    3    日
                  民事庭法  官  陳湘琳
以上正本係照原本作成。
如不服本裁定，應於裁定送達後10日內，以書狀向本院提出抗告
，並繳納抗告費新臺幣1,000元。
中    華    民    國    98    年    3     月    3     日
                        書記官  張慧儀


司法院資訊處製作；財團法人民間司法改革基金會備份。
